臺灣高雄地方法院刑事判決　　　　 　 95年度簡上字第1168號
上　訴　人　台灣高雄地方法院檢察署檢察官
被　　　告　丁○○○
　　　　　　丙○○
上列上訴人因被告常業詐欺等案件，不服本院高雄簡易庭中華民
國95年8 月29日95年度簡字第4581號第一審簡易判決（聲請簡易
判決處刑案號：95年度偵字第11230 號），提起上訴，本院管轄
之第二審合議庭判決如下：
    主  文
原判決撤銷。
丁○○○幫助犯詐欺取財罪，處有期徒刑伍月，如易科罰金，以
銀元參佰元即新臺幣玖佰元折算壹日。
丙○○幫助犯詐欺取財罪，處有期徒刑伍月，如易科罰金，以銀
元參佰元即新臺幣玖佰元折算壹日。
    事  實
一、丁○○○、丙○○均因需款花用，分別可預見將自己金融帳
    戶提供他人使用，可能幫助他人遂行詐欺取財之犯罪目的，
    竟仍以縱有人以其金融帳戶實施詐欺取財犯行，亦不違背其
    本意之幫助犯意，丁○○○乃於民國94年6 月15日向中華郵
    政股份有限公司鳳山三民路郵局（以下簡稱鳳山三民路郵局
    ）申請設立帳號00000000000000號帳戶，並於開戶當日即在
    三民路郵局旁邊將上開帳戶之存摺、印章、提款卡及密碼以
    新台幣（下同）1,500 元之代價，出賣予一真實姓名、年籍
    不詳之成年人；另丙○○自報紙得悉有人欲收購帳戶，遂依
    報紙刊載之聯絡電話與對方聯繫，於94年8 月19日傍晚某時
    ，在高雄市楠梓火車站前麥當勞門口，將其所有於當日向中
    華郵政股份有限公司高雄海軍官校郵局開戶（以下簡稱高雄
    海軍官校郵局），帳號0000000000000 號帳戶之存摺、提款
    卡及密碼以5,000 元之代價，出賣予綽號「阿國」之真實姓
    名、年籍不詳之成年男子。嗣上開姓名、年籍不詳之成年人
    與綽號「阿國」之真實姓名、年籍不詳之成年男子所屬之詐
    欺集團成員，於94年8 月31日在聯合報刊登內容為「南亞實
    業政府立案、全省收案、免押免保、現作現領，電話000000
    0000（地點新竹科學園區）」之徵求家庭代工廣告，嗣乙○○依該廣告內容撥打電話予該公司聯繫，一名自稱「丁小美
    」之真實姓名、年籍不詳之成年女子即向其佯稱，須先將確
    認金、購買測試器款項及產物保險費用、簽約律師費等費用
    匯入指示帳戶中，始可參加公司代工，乙○○乃依指示分別
    於下述期日陸續匯款：(1)於同年8 月31日匯款2,850 元入台
    灣土地銀行大樹分行，戶名吳念慈，帳號000000000000號帳
    戶內；(2)於同年9 月2 日匯款8,500 元入屏東公館郵局，戶
    名楊淑惠，帳號00000000000000號帳戶內（吳念慈、楊淑惠
    另案偵辦中）；(3)於同年9 月5 日匯款10,000元、同年9 月
    6 日匯款15,000元、同年9 月7 日匯款25,000元、同年9 月
    8 日匯款55,000元、36,000元入丁○○○所有之鳳山三民路
    郵局，帳號00000000000000號帳戶內；(4)於同年9 月8 日匯
    款20,000元入丙○○設立於高雄海軍官校郵局，帳號000000
    0000000 號帳戶內。嗣乙○○因察覺有異，報警查悉上情。
二、案經高雄縣政府警察局仁武分局報請臺灣高雄地方法院檢察
    署檢察官偵查後，聲請以簡易判決處刑。
    理  由
一、程序方面：
    按被告以外之人於審判外之言詞或書面陳述，除法律有規定
    者外，不得作為證據，刑事訴訟法第159 條固定有明文，惟
    被告以外之人於審判外之陳述，雖不符同法第159 條之1 至
    之4 規定，而經當事人於審判程序同意作為證據，法院審酌
    該言詞陳述或書面陳述作成時之情況，認為適當者，亦得為
    證據。又當事人、代理人或辯護人於法院調查證據時，知有
    第159 條第1 項不得為證據之情形，而未於言詞辯論終結前
    聲明異議者，視為有前項之同意，此亦據同法第159 條之5
    規定甚明。查告訴人乙○○於警詢中之陳述，及卷附高雄市
    政府警察局苓雅分局受理刑事案件報案三聯單、高雄市政府
    警察局苓雅分局受理各類案件紀錄表、台灣土地銀行大樹分
    行函文暨附件、屏東郵局函文、鳳山三民路郵局郵政存簿儲
    金立帳申請書及客戶歷史交易清單、高雄海軍官校郵局郵政
    存簿儲金立帳申請書及客戶歷史交易清單各1 份、郵政國內
    匯款執據6 紙，雖分別為被告以外之人於審判外之言詞或書
    面陳述，屬於傳聞證據，惟檢察官及被告丁○○○、丙○○
    於本院準備程序及審判程序均未爭執上開證據之證據能力，
    本院審酌上開言詞及書面陳述作成時之證據取得過程並無瑕
    疵，且與待證事實具有關連性等情況，認為適當，應認依刑
    事訴訟法第159 條之5 第1 項之規定，得為證據，而有證據
    能力。
二、實體方面：
  (一)訊據被告丁○○○、丙○○對其等分別於上揭時、地，以1,
    500 元、5,000 元之代價將其所有之鳳山三民路郵局帳號00
    000000000000 號帳戶、高雄海軍官校郵局帳號00000000000
    00號帳戶之存摺、提款卡及密碼，分別販賣予不詳姓名、年
    籍之成年人及綽號「阿國」真實姓名、年籍不詳之成年男子
    ，且其等並均可預見將存摺等相關資料交付予陌生人，該人
    可能利用該帳戶詐騙被害人匯款之事實，業據被告2 人於本
    院審理中坦承不諱，並有鳳山三民路郵局郵政存簿儲金立帳
    申請書、高雄海軍官校郵局郵政存簿儲金立帳申請書各1 份
    、客戶歷史交易清單2 份在卷可稽（見警卷第17頁至第21頁
    ）。又告訴人於前開時、地因不詳姓名、年籍之詐欺集團成
    員向其佯稱須繳納確認金、購買測試器之價款、產物保險費
    及律師簽約金等費用始能承接家庭代工之工作，而陷於錯誤
    ，分別於上揭期日依指示陸續付款，其中於94年9 月5 日匯
    款10,000元、同年9 月6 日匯款15,000元、同年9 月7 日匯
    款25,000元、同年9 月8 日匯款55,000元、36,000元，合計
    141,000 元入被告丁○○○所有之上開鳳山三民路郵局帳戶
    內，於同年9 月8 日匯款20,000元入被告丙○○所有之上開
    高雄海軍官校郵局帳戶內之事實，亦據告訴人於警詢中指訴
    明確（見警卷第5 頁），復有高雄市政府警察局苓雅分局受
    理刑事案件報案三聯單1 紙、高雄市政府警察局苓雅分局受
    理各類案件紀錄表各1 件、郵政國內匯款執據6 紙（見警卷
    第6 頁背面、第7 頁、第9 至11頁）在卷足憑，足證被告2
    人所有之上開郵局帳戶確已遭詐騙集團用於詐欺使用無訛。
    被告2 人之自白堪認與事實相符，洵堪採為論罪科刑之依據
    。又刑法上之幫助犯，係對於犯罪與正犯有共同之認識，而
    以幫助之意思，對於正犯資以助力，而未參與實施犯罪之行
    為者而言，迭據最高法院著有75年度臺上字第1509號、84年
    度臺上字第5998號及88年度臺上字第1270號判決意旨可供參
    照。是以，如未參與實施犯罪構成要件之行為，且係出於幫
    助之意思提供助力，即屬幫助犯，而非共同正犯。本案被告
    2 人提供其等所有之上開郵局帳戶存簿、印章、提款卡及密
    碼予各該不詳姓名、年籍成年男子所屬之詐欺集團使用，使
    該詐騙集團成員得基於詐欺取財之犯意而向告訴人詐取財物
    ，並以被告2 人所分別提供之上開郵局帳戶供作指定匯款之
    帳戶以規避檢警機關之追緝，遂行其詐欺取財之犯行（按本
    案詐欺集團所屬成員係利用告訴人欲承接家庭代工工作之一
    次機會，在時間、空間密接之情形下，向告訴人施行詐術，
    使告訴人於上揭時日接續付款，係屬接續犯，為實質上之一
    罪），而被告2 人單純提供帳戶供人使用之行為，並不等同
    於向告訴人施以欺罔之詐術行為，且亦無證據證明被告2 人
    參與詐欺取財犯行之構成要件行為，是被告2 人分別提供帳
    戶連同存簿、提款卡及密碼供人使用之行為，對於該詐騙集
    團成員遂行詐欺取財犯行，資以助力，揆諸上開判決意旨，
    自各應成立幫助詐欺取財罪。本案事證明確，被告2 人幫助
    詐欺取財犯行，均堪認定，應依法論科。
  (二)論罪科刑：
    按刑法施行法於94年2 月2 日修正公布，且自公布日起第3
    日即自同月5 日起施行，而依同法第10條之1 規定，94年1
    月7 日立法院三讀通過修正之刑法（業經總統於同年2 月2
    日，以華總一義字第09400014901 號令公布），自95年7 月
    1 日施行，而按行為後法律有變更者，適用行為時之法律，
    但行為後之法律有利於行為人者，適用最有利於行為人之法
    律，現行刑法第2 條第1 項定有明文。此規定乃與刑法第1
    條罪刑法定主義契合，而貫徹法律禁止溯及既往原則，係規
    範行為後法律變更所生新舊法律比較適用之準據法，是刑法
    第2 條本身雖經修正，但刑法第2 條既屬適用法律之準據法
    ，本身尚無比較新舊法之問題，應一律適用裁判時之現行刑
    法第2 條規定以決定適用之刑罰法律。又本次刑法修正之比
    較新舊法，應就罪刑有關之共犯、未遂犯、想像競合犯、牽
    連犯、連續犯、結合犯，以及累犯加重、自首減輕暨其他法
    定加減原因（如身分加減）與加減例等一切情形，綜其全部
    罪刑之結果而為比較（最高法院95年5 月23日著有95年度第
    8 次刑庭會議決議可資參照。）。經查：
  1.刑法第30條第1 項之條文次序並未更動，僅其文字略作更改
    ，將「幫助他人犯罪」改為「幫助他人實行犯罪行為」，以
    及「從犯」改為「幫助犯」，對於幫助犯之構成要件與效果
    ，並無實質上之變動，故無新舊法比較適用之問題。
  2.依最高法院95年5 月23日刑事庭第8 次會議決議，刑之輕重
    標準，依裁判時之規定，是關於法定刑之輕重，應依修正後
    刑法第35條「主刑之輕重，依第33條規定之次序定之」、「
    同種之刑，以最高度之較長或較多者為重。最高度相等者，
    以最低度之較長或較多者為重」、「刑之輕重，以最重主刑
    為準，依前2 項標準定之。最重主刑相同者，參酌下列各款
    標準定其輕重：(3)次重主刑同為選科或併科刑者，以次重主
    刑為準，依前2 項標準定之」規定。而刑法第339 條第1 項
    規定之「意圖為自己或第三人不法之所有，以詐術使人將本
    人或第三人之物交付者，處5 年以下有期徒刑、拘役或科或
    併科1 千元以下罰金」，全文均未更動，但因修正後刑法第
    33 條 第5 款，已將罰金刑之最低度即銀元1 元以上，提高
    至新臺幣1 千元以上，致使刑法第339 條之罰金刑，已有所
    變更。主刑計有「有期徒刑」與「拘役」2 種，而對照修正
    前、後刑法第33條第3 、4 款規定，均規定刑法第339 條第
    1 項之有期徒刑為2 月以上，5 年以下，但得減至2 月未滿
    ，拘役則為1 日以上，60日（或2 月）未滿，換言之，該條
    之有期徒刑與拘役2 種主刑之最高度與最低度均相等，並無
    有利或不利於被告之情形。該條於刑法修正前、後，雖均仍
    保留選科或併科1 千元之規定，惟依刑法施行法第1 條之1
    （該條係95年6 月14日新增公布）第1 項之規定，將所處罰
    金刑之貨幣單位變更為新臺幣，且依該條第2 項之規定，就
    刑法第339 條第1 項所定罰金數額提高為30倍（即最高可處
    新臺幣3 萬元），此與修正前之刑法第339 條第1 項，依罰
    金罰鍰提高標準條例第1 條之規定，就其原定罰金數額1 千
    元，提高為10倍（即銀元1 萬元），並依現行法規所定貨幣
    單位折算新臺幣條例第2 條，以新臺幣3 倍折算之，即等同
    於新臺幣3 萬元，故刑法施行法第1 條之1 將刑法分則編所
    定罰金之貨幣單位更改為新臺幣後，刑法修正前後關於刑法
    第339 條第1 項所規定選科或併科之罰金刑最高度，亦核屬
    相同。然就罰金刑之最低度而言，修正前之刑法第33條第5
    款係規定：「罰金：1 元以上」（即新臺幣3 元以上），而
    修正後之刑法第33條第5 款則係規定：「新臺幣1 千元以上
    ，以百元計算之」，比較結果，顯以修正前之刑法對被告較
    為有利。
  3.刑法第41條雖係關於刑罰執行事項，參照最高法院90年度台
    非字第223 號、92年度台上字第5220號、94年度台上字第85
    8 號判決要旨，若該條有所變更，亦應依刑法第2 條第1 項
    之規定，比較新舊法，以資決定應適用之法律。修正後之刑
    法第41條就易科罰金之要件「犯最重本刑為5 年以上有期徒
    刑以下之罪」及「而受6 個月以上徒刑之罪」部分，雖未變
    更，但就易科罰金之標準，由修正前之刑法第41條第1 項及
    罰金罰鍰提高標準條例第2 條之「100 元以上300 元以下折
    算1 日」（即新臺幣300 元以上900 元以下折算1 日），提
    高為「新臺幣1 千元、2 千元或3 千元折算1 日」，刑法修
    正後之易科罰金標準，顯較不利於被告。至於新法將原有「
    因身體、教育、職業、家庭之關係或其他正當事由，執行顯
    有困難」規定，予以刪除，因該部分係屬於檢察官指揮執行
    時，所應審酌事項之規定（最高法院77年度台非字第158 號
    判決參照），而與法院應否諭知易科罰金之要件判斷無涉，
    從而，比較修正前、後之刑法、罰金罰鍰提高標準條例之規
    定，仍以修正前之刑法及罰金罰鍰提高標準條例之規定，較
    有利於被告。
  4.綜上所述，修正前之規定較有利於被告，應依修正後刑法第
    2 條第1 項前段之規定，適用行為時即修正前刑法及修正前
    罰金罰鍰提高標條例第2 條。
  (三)核被告2 人所為，均係犯修正前刑法第30條第1 項前段、第
    339條第1 項之幫助詐欺取財罪。被告2人幫助他人犯詐欺取
    財罪，爰依修正前刑法第30條第2 項之規定，按正犯之刑減
    輕之。又聲請意旨雖認被告2 人係犯刑法第340 條常業詐欺
    罪之幫助犯，惟依聲請意旨書所載之犯罪事實，並無其他詐
    欺犯行存在，即無證據足認正犯有連續詐欺取財之事實，及
    反覆實施同種類之社會活動之犯罪，遑論遽認正犯係恃詐欺
    取財用以維生；況按幫助犯係從屬於正犯而成立，並無獨立
    性，故幫助犯須對正犯之犯罪事實，具有共同認識而加以助
    力，始能成立，其所應負責任，亦以與正犯有同一認識之事
    實為限，若正犯所犯之事實，超過其共同認識之範圍時，則
    幫助者事前既不知情，自不負責，而應僅就其所認識之範圍
    負責（即所犯重於所知，從其所知）。是被告2 人雖基於幫
    助詐欺取財之不確定故意，交付存摺、印章、提款卡及密碼
    等物給詐欺集團成員，該成員並使用被告2 人所提供之郵局
    帳戶向告訴人詐欺取財既遂，然於此並無積極證據足證正犯
    係以犯詐欺取財罪為常業，更無法證明被告2 人對於正犯係
    以犯詐欺罪為常業有所認識，是被告2 人所為尚難認構成常
    業詐欺罪之幫助犯，從而，起訴法條容有未洽，惟其基本社
    會事實既屬同一，爰依法變更起訴法條。
  (四)原審以被告犯罪事證明確，且被告丁○○○、丙○○犯後坦
    承犯行，惟其2 人將郵局帳戶提供他人詐欺取財使用，紊亂
    社會正常交易秩序，並使不法之徒藉此輕易詐取財物，致檢
    警難以追查緝捕，助長詐欺犯罪集團詐騙財物之犯罪風氣，
    所造成危害非輕，且被告丁○○○出售帳戶予詐欺集團成員
    所得代價雖僅1,500 元，惟詐欺集團成員利用被告丁○○○
    所提供之帳戶詐取之款項則達141,000 元；而詐欺集團成員
    利用被告丙○○所提供帳戶雖僅詐得20,000元，然被告丙○○販售帳戶所得代價則達5,000 元，被告2 人迄今均未賠償
    被害人之損失等一切情狀，各量處被告丁○○○、丙○○有
    期徒刑5 月，並諭知易科罰金之折算標準固非無見，量刑亦
    屬妥適，惟查：聲請意旨另認被告2 人所為該當洗錢防制法
    第9 條第1 項罪嫌等語。惟按洗錢防制法所稱洗錢，係指下
    列行為：一、掩飾或隱匿因自己重大犯罪所得財物或財產上
    利益者；二、掩飾、收受、搬運、寄藏、故買或牙保他人因
    重大犯罪所得財物或財產上利益者，洗錢防制法第2 條定有
    明文。而所謂「重大犯罪」，並不包括刑法第339 條第1 項
    之詐欺取財罪，此觀修正前、後之洗錢防制法第3 條規定自
    明（洗錢防制法於95年5 月30日經總統華總一義字第095000
    75731 號令修正公佈第3 、9 、15條條文，並自95年7 月1
    日施行）。而本案僅得認被告2 人有幫助「詐欺取財」之行
    為，尚無從認被告2 人之行為係幫助「常業詐欺取財」，已
    如前述，則被告2 人所為既非屬洗錢防制法所稱之「重大犯
    罪」，自無從認有該法之適用，而應為無罪之諭知，惟聲請
    人認此部分與前開經起訴論罪部分有想像競合犯之裁判上一
    罪關係，本院爰不另為無罪之諭知。原審就此部分以變更起
    訴法條之方式而未為不另為無罪之諭知，於法尚有未合。又
    檢察官循告訴人請求以被告2 人尚未賠償告訴人損失，原審
    量刑過輕執為上訴理由，指摘原判決不當，雖無理由，然原
    審判決既有前開可議之處，自屬無可維持，應由本院予以撤
    銷改判。本院爰審酌被告丁○○○、丙○○任意將其所有之
    上開郵局帳戶出售他人使用，不顧該帳戶可能遭他人用以作
    為犯罪工具，逃避犯罪之查緝，嚴重破壞社會治安及有礙金
    融秩序，助長犯罪歪風，並增加追緝犯罪及被害人尋求救濟
    之困難，且被告2 人迄今均未賠償被害人之損失，惟念及其
    等犯後坦承犯行，態度尚屬良好，並其犯罪動機、手段、目
    的等一切情狀，量處如主文第2 項所示與原審相同之刑，並
    斟酌被告丁○○○為初中畢業，家境小康，被告丙○○為國
    中肄業，家境小康等情，併諭知易科罰金之折算標準，且為
    免與刑法第41條第1 項修正施行後所定易科罰金折算標準改
    採新臺幣計算產生混淆誤解起見，另引用現行法規所定貨幣
    單位折算新臺幣條例第2 條明定易科罰金折算標準及折算新
    臺幣之數額，以資明確。
據上論斷，應依刑事訴訟法第455 之1 第3 項、第369 條第1 項
前段、第364 條、第299 條第1 項前段、第300 條，刑法第2 條
第1 項前段、修正前刑法第30條第1 項前段、第2 項、第339 條
第1 項、第41條第1 項前段，罰金罰鍰提高標準條例第1 條前段
、修正前罰金罰鍰提高標準條例第2 條，現行法規所定貨幣單位
折算新台幣條例第2 條之規定，判決如主文。
本案經檢察官甲○○到庭執行職務。
中　　華　　民　　國　　96　　年　　1　　月　　25　　日
                  刑事第十六庭審判長法  官  黃惠玲
                                    法  官  蔣志宗
                                    法　官  郭宜芳
以上正本證明與原本無異。
不得上訴。
中　　華　　民　　國　　96　　年　　1　　月　　25　　日
                                    書記官  陳素徵
附錄本案論罪科刑法條全文：
中華民國刑法第30條
(從犯及其處罰)
幫助他人犯罪者，為從犯。雖他人不知幫助之情者，亦同。
從犯之處罰，得按正犯之刑減輕之。
中華民國刑法第339條第1項
意圖為自己或第三人不法之所有，以詐術使人將本人或第三人之
物交付者，處五年以下有期徒刑、拘役或科或併科一千元以下罰
金。
以前項方法得財產上不法之利益或使第三人得之者，亦同。
前二項之未遂犯罰之。
